【裁判字號】    90,訴,1004
【裁判日期】    900813
【裁判案由】    違反槍砲彈藥刀械管制條例等
【裁判全文】
臺灣高雄地方法院刑事判決                          九十年度訴字第一四號
    公  訴  人  臺灣高雄地方法院檢察署檢察官
    被      告  丙○○
右列被告因違反槍砲彈藥刀械管制條例等案件，經檢察官聲請簡易判決處刑（八十九
年度偵字第二七七一五號），茲因其不宜以簡易判決處刑，而由本院旗山簡易庭移送
前來（九十年度旗簡字第一四號），本院判決如左：
    主  文
丙○○未經許可，持有可發射金屬具有殺傷力之土造長槍，處有期徒刑柒月，併科罰
金新臺幣參萬元，罰金如易服勞役，以新臺幣玖佰元即銀元參佰元折算壹日。緩刑貳
年。扣案之火藥壹瓶、底火及鉛彈各壹包及照明設備貳組，均沒收。
    事  實
一、丙○○係山地原住民，為生活習慣特殊國民，因列屬珍貴保育類野生動物大冠鷲
    常至其位於高雄縣桃源鄉○○段之果園內，撲食其所飼養之雞，其明知槍身號碼
    三二五號之可發射金屬具有殺傷力之土造長槍一枝，係其媳婦甲○○經主管機關
    內政部許可持有而登記有案之原住民自製獵槍（該自製獵槍執照原為台內警特獵
    字第四二七號，嗣換照為內警特獵字第二五一五號，槍枝管制編號為一一二
    一六五六八號），又火藥一瓶係其父過世後所遺留之物品，其未經主管機關許
    可對上開土造長槍及物品並無持有之權利，竟於民國八十九年十二月六日晚上，
    未經主管機關許可而持有上開火藥一瓶及向甲○○借得之土造長槍一枝，前往其
    果園內，獵捕大冠鷲一隻。嗣於八十九年十二月七日凌晨零時許，在高雄縣荖濃
    村英山產業道路上為警當場查獲，並扣得上開土造長槍一枝、火藥一瓶、底火及
    鉛彈各一包、照明設備二組及大冠鷲屍體一隻。
二、案經高雄縣警察局六龜分局報告臺灣高雄地方法院檢察署檢察官偵查起訴。
    理  由
一、右揭犯罪事實，業據被告丙○○迭於警訊及偵審中坦承不諱，並與證人即被告之
    媳婦甲○○於警訊及本院審理中、證人即高雄縣六龜鄉公所秘書乙○○於警訊及
    本院審理中、證人即高雄縣警察局六龜分局警員童順福於本院審理中所證述之情
    節均互核一致，並有贓物認領收據一紙、照片二幀附卷可參，復有扣案之土造長
    槍一枝、火藥一瓶、底火及鉛彈各一包、照明設備二組及大冠鷲屍體一隻可資佐
    證。又上開土造長槍、鉛彈及底火經送鑑驗結果：一送鑑土造長槍壹枝（槍枝管
    制編號一一二一六五六八），認係由木質槍身及金屬槍管組合而成之土造長
    槍，以打擊槍管底部導火孔之底火（藥），引爆槍管內之火藥為發射動力，機械
    性能良好，可供擊發使用，認具殺傷力。二送鑑鉛彈壹包，認均係直徑約四點五
    公厘鋼珠、四公厘鋼珠及九公厘鉛丸。三送鑑底火壹包，認均係玩具槍用底火片
    ，此有內政部警政署刑事警察局八十九年十二月十九日刑鑑字第一九七五九三號
    鑑驗通知書一紙附卷可參；再上開鉛彈及底火各一包，並非屬槍砲彈藥刀械管制
    條例第四條第一項第二款所稱之「彈藥」，亦非屬同條例第四條第三項之「彈藥
    主要組成零件」，至火藥一瓶則係屬於炸彈或爆裂物之主要組成零件，此均有本
    院電詢內政部警政署刑事警察局鑑識科物理組之刑案電話查詢登記表及內政部八
    十六年十一月二十四日台內警字第八六七六八三號公告各一紙附卷足稽。又
    該土造長槍一枝固係證人甲○○經主管機關許可持有之原住民自製獵槍，有證人
    甲○○所出具之內政部生活習慣特殊國民獵槍執照影本二紙在卷可參，然此僅表
    示證人甲○○可合法持有，被告與證人甲○○雖係公媳關係，亦非可認被告向證
    人甲○○借得該土造長槍即為合法之持有。另大冠鷲業於八十四年十二月二十三
    日經行政院農業委員會以八四農林字第四三八一七Ａ號指定公告「保育類野
    生動物名錄」中列為珍貴稀有保育類野生動物在案，此亦有行政院農業委員會九
    十年六月十四日（九）農林字第九一三四五九號函及所附之保育類野生
    動物名錄等件附卷可參，是大冠鷲既係公告列入保育類野生動物名錄中，屬於珍
    貴稀有保育類野生動物，則毋須再考慮其環境容許量，亦有高雄縣政府九十年六
    月十四日九十農自字第九一三五一號函在卷可憑。又被告係山地原住
    民，亦有被告全戶戶籍資料一份在卷可考。綜上所述，足見被告之自白核與事實
    相符，自可採為論罪科刑之依據，本件事證已臻明確，被告犯行洵堪認定，應予
    依法論科。
二、查本件土造長槍一枝為槍砲彈藥刀械管制條例第十一條第一項所規定之槍枝，火
    藥一瓶則經上開內政部公告為爆裂物之主要組成零件，非經許可，均不得持有；
    次查大冠鷲早經行政院農業委員會於八十四年十二月二十三日即經公告列入應予
    保育之珍貴稀有保育類野生動物，迄今其族群量並未有因逾越環境容許量而經地
    方主管機關許可利用，自不得獵捕。核其所為，係犯槍砲彈藥刀械管制條例第十
    一條第四項之未經許可持有可發射金屬具有殺傷力之土造長槍罪、同條例第十三
    條第四項之未經許可持有爆裂物主要組成零件罪及野生動物保育法第四十一條第
    一項第一款之罪。又被告以一持有行為，同時觸犯前開未經許可持有可發射金屬
    具有殺傷力之土造長槍罪及未經許可持有爆裂物主要組成零件罪二罪名，破壞二
    不同法益，為想像競合犯，應依刑法第五十五條規定，從一重之未經許可持有可
    發射金屬具有殺傷力之土造長槍罪論斷。被告就所犯未經許可持有可發射金屬具
    有殺傷力之土造長槍罪及野生動物保育法第四十一條第一項第一款之罪間，有方
    法目的、原因結果之牽連關係，依刑法第五十五條後段之規定，應從較重之持有
    可發射金屬具有殺傷力之土造長槍罪處斷。公訴人雖認被告所為，係犯同條例第
    八條第四項之未經許可持有獵槍罪，惟該條項所稱之獵槍，係指制式獵槍，而本
    件被告所持有者係由木質槍身及金屬槍管組合而成之土造長槍，已如前述，則被
    告所為自不該當同條例第八條第四項之未經許可持有獵槍罪，公訴意旨漏未斟酌
    此點，雖尚有未洽，惟其基本事實同一，本院自應予以審理，並變更其起訴法條
    ；又公訴人雖未就被告前開未經許可持有爆裂物主要組成零件罪部分提起公訴，
    然此部分既與前揭論罪科刑之未經許可持有可發射金屬具有殺傷力之土造長槍罪
    部分，有裁判上一罪之想像競合關係，依審判不可分原則，本院自得併予審理；
    再被告既於警訊中供稱前開土造長槍及火藥，分別係八十九年十一月五日向其媳
    婦即證人甲○○借得及其父過世後所遺留之物品等情，而未經許可持有可發射金
    屬具有殺傷力之土造長槍及爆裂物主要組成零件火藥之行為，為繼續犯，一經持
    有犯罪即告成立，則其犯罪之成立時間應自被告持有該時起算，公訴意旨未論及
    此，雖有未洽，惟被告既係出於單一持有犯意，而持有前揭土造長槍及火藥，則
    無論其持有時間之長短，均應以一罪論，因而被告於八十九年十二月七日前之持
    有行為即為起訴效力所及，本院自得併予審理，均併予敘明。
三、按原住民未經許可，製造、運輸、陳列或持有自製之獵槍，供作生活工具之用者
    ，減輕或免除其刑，且不適用槍砲彈藥刀械管制條例十九條強制工作之規定，槍
    砲彈藥刀械管制條例第二十條第一項定有明文。又被告迭於警訊及偵審中供稱係
    為避免其果園之雞屢遭大冠鷲撲食，而向證人甲○○借得並持有前開土造長槍前
    往獵捕大冠鷲等情，則被告持有前開土造長槍，顯係供作生活工具之用無疑。從
    而，本院在參酌中華民國憲法增修條文第十條第九項、第十項所規定：「國家肯
    定多元文化，並積極維護發展原住民族語言及文化。國家應依民族意願，保障原
    住民族之地位及政治參與，並對其教育文化、交通水利、衛生醫療、經濟、土地
    及社會福利事業予以保障扶助並促其發展。」之意旨，為貫徹維護原住民族文化
    之國策，避免原住民因不諳法令而使其狩獵之傳統文化流失，在無任何證據顯示
    被告持有前開土造長槍具有其他不法目的之情形下，認被告所犯前開未經許可持
    有可發射金屬具有殺傷力之土造長槍罪，符合槍砲彈藥刀械管制條例第二十條第
    一項之規定，自得爰引該條項之規定，減輕其刑，並不依同條例第十九條第一項
    規定宣告強制工作。至被告未經許可持有爆裂物主要組成零件火藥部分，雖槍砲
    彈藥刀械管制條例第二十條漏未規定原住民持之供作生活工具之用者，惟若堅持
    該條僅能適用於獵槍，而不適用於火藥，則持有火藥之行為仍應予以論罪科刑，
    此種結果顯然難以貫徹維護原住民文化之立法目的，顯係立法上之疏漏而有法律
    漏洞存在，且並無正當理由將獵槍與火藥予以差別處理，為貫徹該條例第二十條
    之立法目的，並符合憲法第七條對於平等原則之要求，應認為此一法律漏洞有填
    補之必要。準此，原住民持有輔助獵槍所用之火藥，供作生活工具之用者，應類
    推適用該條例第二十條之規定，減輕或免除其刑，且不適用槍砲彈藥刀械管制條
    例十九條強制工作之規定，故本件被告持有火藥既係使用前開土造長槍之必要行
    為，自應認仍有槍砲彈藥刀械管制條例第二十條第一項規定之適用，且無庸再爰
    引該條項規定，併此敘明。爰審酌被告係山地原住民，其於本件持有前開土造長
    槍及火藥，動機無非是獵捕危礙其生活所賴以維生之雞隻避免再遭大冠鷲撲食而
    為之行為，並未以之為行暴之武器，對人群實未有所侵害，惡行應非重大，且該
    土造長槍一枝係其媳婦即證人甲○○所合法持有，該火藥一瓶又係其父所遺留之
    物，被告於情理上難免認為自己亦有權使用，如因其不諳法律規定致罹刑章，即
    加以嚴懲，容非槍砲彈藥刀械管制條例立法精神之所在，且本件所生危害誠屬非
    鉅等一切情狀，量處如主文所示之刑，並諭知罰金易服勞役折算標準，以資懲儆
    。末查，被告前未曾受有期徒刑以上刑之宣告，此有臺灣高等法院被告全國前案
    紀錄表及臺灣高雄地方法院檢察署刑案資料查註紀錄表各一紙在卷可參，其因一
    時疏慮，致犯本罪，經此教訓，當知所惕勵而無再犯之虞，本院認為前開對其宣
    告之刑，以暫不執行為適當，併予宣告緩刑二年，以啟自新。
四、扣案之土造長槍一枝（槍枝管制編號為一一二一六五六八），依槍砲彈藥刀
    械管制條例第五條規定，對被告固屬違禁物，然該土造長槍係屬證人甲○○所有
    ，且經主管機關允許該證人甲○○合法持有，已如前述，則該土造長槍並非在應
    行沒收之列（最高法院二十九年度上字第一五二七號判例意旨可參），爰不另為
    沒收之諭知。又扣案之火藥一瓶，依上開法律規定係屬違禁物，應依刑法第三十
    八條第一項第一款規定，併予宣告沒收。至扣案之底火及鉛彈各一包、照明設備
    二組係被告所有供犯罪所用之物，業據被告供明在卷可按，應依刑法第三十八條
    第一項第二款規定，併予宣告沒收。至扣案之大冠鷲屍體一隻，所係被告因犯罪
    所得之物，惟該大冠鷲屍體已由六龜鄉公所送往屏東科技大學處理等情，業據證
    人童順福證述在卷可憑（見本院九十年六月二十八日訊問筆錄），爰不另為沒收
    之諭知，附此敘明。
據上論斷，應依刑事訴訟法第二百九十九條第一項前段、第三百條、槍砲彈藥刀械管
制條例第十一條第四項、第十三條第四項、第二十條第一項，野生動物保育法第四十
一條第一款，刑法第十一條、第五十五條、第四十二條第二項、第七十四條第一款、
第三十八條第一項第一款、第二款，罰金罰鍰提高標準條例第二條，判決如主文。
本案經檢察官劉玲興到庭執行職務。
中      華      民      國    九十      年      八      月     十三     日
                                臺灣高雄地方法院刑事第七庭
                                    審判長法  官    裕斗
                                          法  官    劉傑民
                                          法  官    林家賢
右正本證明與原本無異。
如不服本判決，應於判決送達後十日內，向本院提出上訴狀。
                                          書記官    李忠霖
中      華      民      國    九十      年      八      月     十三     日
附錄法條：
槍砲彈藥刀械管制條例第十一條
未經許可，製造、販賣或運輸第四條第一款所稱其他可發射金屬或子彈具
有殺傷力之各式槍砲者，處五年以上有期徒刑，併科新台幣一千萬元以下
罰金。
未經許可，轉讓、出租或出借前項所列槍砲者，處三年以上十年以下有期
徒刑，併科新台幣七百萬元以下罰金。
意圖供自己或他人犯罪之用，而犯前二項之罪者，處無期徒刑或七年以上
有期徒刑，併科新台幣一千萬元以下罰金。
未經許可，持有、寄藏或意圖販賣而陳列第一項所列槍枝者，處一年以上
七年以下有期徒刑，併科新台幣七百萬元以下罰金。
第一項至第三項之未遂犯罰之。
槍砲彈藥刀械管制條例第十三條
未經許可，製造、販賣或運輸槍砲、彈藥之主要組成零件者，處三年以上
十年以下有期徒刑，併科新台幣七百萬元以下罰金。
未經許可，轉讓、出租或出借前項零件者，處一年以上七年以下有期徒刑
，併科新台弊五百萬元以下罰金。
意圖供自己或他人犯罪之用，而犯前二項之罪者，處五年以上有期徒刑，
併科新台幣一千萬元以下罰金。
未經許可，持有、寄藏或意圖販賣而陳列第一項所列零件者，第六月以上
五年以下有期徒刑，併科新台幣三百萬元以下罰金。
第一項至第三項之未遂犯罰之。


司法院資訊處製作；財團法人民間司法改革基金會備份。
